最高法院刑事判決　　　　　　一○○年度台上字第七一九六號
上　訴　人　陳○○名字、年籍.
選任辯護人　賴錫卿律師
上列上訴人因家暴妨害性自主案件，不服台灣高等法院中華民國
九十九年十月二十七日第二審判決（九十九年度上訴字第二二七
二號，起訴案號：台灣桃園地方法院檢察署九十七年度偵字第一
九四０二、二０七二九號），提起上訴，本院判決如下：
    主  文
原判決關於加重強制性交部分撤銷，發回台灣高等法院。
    理  由
本件原判決認定上訴人陳○○（名字詳卷）係Ａ女（代號000000
00，姓名年籍詳卷，下稱Ａ女）之生父，兩人具有家庭暴力防治
法第三條第三款所定之家庭成員關係。緣上訴人於民國九十二年
三月四日因案假釋出監，嗣於九十二年十一月十九日與Ａ女生母
協議離婚，Ａ女即由其生母帶回高雄居住。迨至Ａ女於九十三年
七月間幼稚園畢業後，上訴人即將Ａ女帶回桃園縣○○市○○○
街（詳細地址詳卷）租屋處，與Ａ女及其胞兄共同居住生活。詎
上訴人於Ａ女就讀國小一年級時即九十三年八月至九十四年六月
間某日晚間，見Ａ女在上址租屋處房間睡覺，竟基於對未滿十四
歲之女子為性交之犯意，利用Ａ女年幼且熟睡中不知抗拒之際，
脫去自己及Ａ女所穿褲子後，自Ａ女背後將其生殖器插入Ａ女之
生殖器內抽動，Ａ女因感覺疼痛而醒來，因不知係發生何事，而
未表示拒絕，上訴人即繼續以此方式對Ａ女為性交行為一次得逞
等情。因而撤銷第一審不當之科刑判決，改判仍論處上訴人對於
未滿十四歲之女子犯強制性交罪刑（被訴於九十二年至九十三年
間對於未滿十四歲之女子犯強制性交部分，已經原審諭知無罪確
定），固非無見。
惟按：（一）刑事訴訟法第一百五十九條之四規定之「特信性文
書」，乃基於對公務機關高度客觀性之信賴（如同條第一款之公
文書），或係出於通常業務過程之繼續性、機械性而為準確之記
載（如同條第二款之業務文書），或與前述公文書及業務文書同
具有高度之信用性及必要性（如同條第三款之其他具有可信性之
文書），雖其本質上屬傳聞證據，亦例外賦予其證據能力，而容
許作為證據使用。又同條第二款之文書，乃指從事業務之人於業
務上或通常業務過程所製作之記（紀）錄、證明文書，亦即該文
書乃從事業務之人，於通常業務過程中不間斷、有規律而準確記
載所製作，並無日後作為訴訟證據之預見，復具有於例行性之業
務過程中基於觀察或發現，而當場或即時記載之特徵而言。原判
決於理由甲、參說明「本案所引用之其他…非供述證據，業經本
院依法踐行調查證據程序，檢察官及辯護人均不爭執各該證據之
證據能力，…未就上開證據之證據能力聲明異議，…本院認引為
證據為適當，是依刑事訴訟法第一百五十九條之四、一百五十九
條之五等規定，下述認定事實所引用之證據依法均應認有證據能
力」等語（見原判決正本第五頁）。然依卷內資料，原審於九十
九年七月二十八日準備程序筆錄，九十九年八月二十五日及十月
六日之審判程序筆錄，上訴人及辯護人均對○○○○醫院開立之
疑似性侵害事件診斷書（見九十七年度偵字第二０七二九號前案
資料表卷宗證物袋）爭執其證據能力（見原審卷第七八頁正反面
、第一三０頁反面），似無適用刑事訴訟法第一百五十九條之五
規定之餘地。又該診斷書有無證據能力，應視其是否符合特信性
文書之法律規定而定，乃原判決逕依刑事訴訟法第一百五十九條
之五規定，認有證據能力云云，適用法則自有不當。（二）現行
刑事訴訟法被害人在公訴程序中具有證人適格（即證人能力），
然被害人與一般證人不同，其與被告處於絕對相反之立場，其陳
述之目的，在使被告受刑事訴追處罰，內容未必完全真實，證明
力自較一般證人之陳述薄弱。故被害人縱立於證人地位而為指證
及陳述，且其指證、陳述無瑕疵可指，仍不得作為有罪判決之唯
一依據，應調查其他證據以察其是否與事實相符，亦即仍須有補
強證據以擔保其指證、陳述之真實性，始得採為斷罪之依據。原
判決認定上訴人有對於未滿十四歲之Ａ女強制性交之事實，似僅
以Ａ女於偵、審之指訴為唯一憑據，原判決雖另有引用證人即Ａ
女之母及吳○○、許○○之證言、○○○○醫院疑似性侵害事件
診斷書等證據資料，作為認定上訴人成立犯罪之依據，惟證人Ａ
女之母及吳○○、許○○僅係說明案發當時，上訴人與Ａ女同居
一處，另Ａ女係於距案發（即九十三年八月至九十四年六月間）
逾四年餘後之九十七年八月十九日始赴○○○○醫院驗傷，而上
開驗傷結果，尚有下述調查未盡之情事，能否據為Ａ女證言之補
強證據，自非無疑。而上訴人自始否認有對Ａ女為強制性交之犯
行，本件除前述之外，究有如何之補強證據，堪信Ａ女之指訴與
事實相符，原審並未究明，揆諸前揭說明，原判決此部分之採證
，難謂合於證據法則。（三）審理事實之法院對於依法應予調查
之證據雖已調查，而其內容尚未明瞭者，即與未經調查無異，如
遽行判決，仍屬應於審判期日調查之證據而未予調查。原判決僅
援引○○○○醫院疑似性侵害事件診斷書簡略之記載：Ａ女之陰
道口有三道舊裂傷，分別在陰道口左、右側及右下方，即自行推
斷係遭硬物強行插入致陰道往四周撕裂之可能性甚高，據以認定
係遭上訴人性侵害所造成等情。然本件Ａ女關於此部分之傷痕，
實際情形如何（如傷口是大或小，明顯或不明顯）？究係遭性侵
害所造成，抑或另有其他原因？並非明瞭。又Ａ女之陰道口所受
陳舊撕裂傷，係何時造成？能否以傷痕推斷造成之時間？亦滋疑
問，原審未傳喚開立該診斷書之醫師或再向○○○○醫院予以查
明。即遽認上訴人有對於Ａ女強制性交之犯行，難謂無應於審判
期日調查之證據而未予調查之違誤。上訴人執此指摘原判決不當
，非無理由，應認原判決有撤銷發回之原因。
據上論結，應依刑事訴訟法第三百九十七條、第四百零一條，判
決如主文。
中    華    民    國  一○○  年   十二   月  二十二  日
                      最高法院刑事第十一庭
                          審判長法官  黃  正  興  
                                法官  許  錦  印  
                                法官  林  瑞  斌  
                                法官  陳  春  秋  
                                法官  謝  靜  恒  
本件正本證明與原本無異
                                      書  記  官  
中    華    民    國  一○○  年   十二   月  二十七  日
                                                       s